【裁判字號】    98,選訴,10
【裁判日期】    990430
【裁判案由】    違反公職人員選舉罷免法
【裁判全文】
臺灣雲林地方法院刑事判決              98年度選訴字第10號
公  訴  人  臺灣雲林地方法院檢察署檢察官
被      告  乙○○
指定辯護人  康春田律師
被      告  戊○○
指定辯護人  林彥百律師
上列被告等因違反公職人員選舉罷免法案件，經檢察官提起公訴
（98年度選偵字第29號、第33號），本院判決如下：
    主  文
乙○○共同犯公職人員選舉罷免法第九十九條第一項之交付賄賂
罪，處有期徒刑肆年，褫奪公權伍年，扣案預備交付之賄賂，其
中新臺幣玖仟伍佰元應與戊○○連帶沒收之；另新臺幣壹仟伍佰
元沒收之。
戊○○共同犯公職人員選舉罷免法第九十九條第一項之交付賄賂
罪，處有期徒刑壹年陸月，緩刑貳年，緩刑期間內應向執行機關
指定之公益團體、地方自治團體或社區提供共貳佰小時之義務勞
務，並付保護管束。褫奪公權年。扣案預備交付之賄賂新臺幣
玖仟伍佰元應與乙○○連帶沒收之。
    事  實
一、乙○○（綽號「阿景」）係雲林縣議會第17屆議員選舉第5
    選舉區候選人王清貴之姻親（乙○○之女吳惠貞係王清貴之
    二媳）。乙○○為期不知情之王清貴於民國98年12月5 日舉
    行之上開選舉能順利當選，竟基於反覆對有投票權之人交付
    賄賂，而約其為一定行使之單一犯意，先後於：
（一）98年11月間某日下午3 、4 時許，與戊○○共同基於對有
      投票權人交付賄賂而約其投票權為一定行使之犯意聯絡，
      由戊○○陪同引薦下，前往有投票權之己○○位在雲林縣
      麥寮鄉海豐村忠和131 號現居處，並以每票新臺幣（下同
      ）500 元之代價，交付10,000元給己○○，要求己○○及
      其有投票權之家人（即長子丙○○、長媳魏安渝、次子李
      宗殷、三子李信毅、三媳翁淑芬）共6 人，於行使上開雲
      林縣議員選舉投票時，投票予王清貴擔任縣議員之一定行
      使；餘款則請己○○代為向其他不特定之具有投票權之人
      拉票使用。己○○乃基於有投票權人收受賄賂而許以投票
      權為一定行使之犯意，當場收受賄款並同意投票予王清貴
      （己○○所犯部分經臺灣雲林地方法院檢察署檢察官另為
      緩起訴處分）。嗣己○○並未將除自身所收受之500 元以
      外之其餘賄款9,500 元轉告及轉交其家人暨代為交付賄賂
      與其他不特定之具有投票權之人而逕自留存，因而此部分
      即止於預備階段。
（二）98年11月間某日晚間，乙○○獨自前往有投票權之丁○○
      位在麥寮鄉○○村○○路35巷35號住處，以每票500 元之
      代價，交付3,000 元給丁○○，要求丁○○及其有投票權
      之家人（即丁○○之夫吳樹叢、長子吳奇錫、長媳李威葳
      、次子吳振維、二媳鄭雅菁）共6 人，於行使上開雲林縣
      議員選舉投票時，投票予王清貴擔任縣議員之一定行使。
      丁○○即基於有投票權人收受賄賂而許以投票權為一定行
      使之犯意，當場收受賄款並同意投票予王清貴，且隨即於
      當晚，各轉交1,000 元予有收受賄賂犯意之吳奇錫、吳振
      維，吳奇錫、吳振維均各自收受1,000 元賄款並同意投票
      予王清貴（丁○○、吳奇錫及吳振維皆臺灣雲林地方法院
      檢察署檢察官另為緩起訴處分），惟丁○○、吳奇錫及吳
      振維皆未將除自身所收受之500 元以外之其餘500 元賄款
      分別轉交予渠等不知情之配偶而逕自留存，因而此部分即
      止於預備階段。
二、嗣經臺灣雲林地方法院檢察署檢察官接獲檢舉，指揮司法警
    察循線查獲上情，並扣得己○○主動繳回其所收受之賄款50
    0 元及未轉交他人僅止於預備階段之行賄款項9,500 元及林
    秀嬌、吳奇錫、吳振維主動繳回其各自所收受之賄款500 元
    及未轉交其等配偶僅止於預備階段之行賄款項各500 元（共
    1,500 元）。
三、案經臺灣雲林地方法院檢察署檢察官指揮法務部調查局雲林
    縣調查站、內政部警政署刑事警察局偵查第六隊、雲林縣警
    察局刑事警察大隊及臺西分局報告暨偵查起訴。
    理  由
壹、證據能力部分：
（一）按被告以外之人於檢察事務官、司法警察官或司法警察調
      查中所為之陳述，與審判中不符時，其先前之陳述具有較
      可信之特別情況，且為證明犯罪事實存否所必要者，得為
      證據，刑事訴訟法第159 條之2 定有明文。本案被告乙○○及辯護人爭執己○○之警詢筆錄為審判外之陳述，應無
      證據能力。經查，己○○於警詢中之陳述確屬審判外之陳
      述，且其於警詢中之陳述內容與其在本院審理時結證所陳
      ，核無明顯不符之處，即無前開傳聞例外規定之適用，故
      本院認己○○於警詢中之陳述，自不具證據能力。
（二）又按被告以外之人於偵查中向檢察官所為陳述，除顯有不
      可信之情況者外，得為證據，刑事訴訟法第159 條之1 第
      2 項定有明文。檢察官在偵查中對被告以外之人所為之偵
      查筆錄，性質上屬傳聞證據，惟刑事訴訟法規定檢察官代
      表國家偵查犯罪、實施公訴，依法其有訊問被告、證人及
      鑑定人之權，證人、鑑定人並須具結，而實務運作時，檢
      察官偵查中向被告以外之人所取得之陳述，原則上均能遵
      守法律規定，不致違法取供，其可信度極高，職是，被告
      以外之人前於偵查中已具結而為證述，除反對該項供述得
      具有證據能力之一方，已釋明「顯有不可信之情況」之理
      由外，不宜遽指該證人於偵查中之陳述不具證據能力。經
      查，己○○在檢察官面前之證述筆錄，係檢察官令其以證
      人身分具結後所為之證述，有該證人結文附卷可稽。被告
      及辯護人均未提及檢察官在訊問時有不法取供之情形，亦
      未釋明上開證人之證述有何顯不可信之情況，依上開規定
      ，該證人在檢察官面前之證述筆錄，自得作為本案證據使
      用。
（三）按被告以外之人於審判外之陳述，雖不符前4 條之規定，
      而經當事人於審判程序同意做為證據，法院審酌該言詞陳
      述或書面陳述作成時之情況，認為適當者，亦得為證據。
      當事人、代理人或辯護人於法院調查證據時，知有刑事訴
      訟法第159 條第1 項不得為證據之情形，而未於言詞辯論
      終結前聲明異議者，視為有前項之同意，刑事訴訟法第15
      9 條之5 定有明文。經查，除證人己○○於警詢中之陳述
      ，如前所述無證據能力外，其餘本判決後開所引用之各該
      被告以外之人於審判外之陳述（包括言詞及書面陳述），
      部分屬傳聞證據，惟檢察官、被告乙○○、戊○○及其辯
      護人均未於本院言詞辯論終結前對其等證據能力聲明異議
      ，本院審酌該等言詞或書面陳述作成之情況，並無非出於
      任意性或不正取供，或違法或不當情事，且客觀上亦無不
      可信之情況，堪認為適當，依刑事訴訟法第159 條之5 第
      2 項規定，均得作為證據。
貳、認定犯罪事實所憑證據及理由：
一、訊據被告乙○○固坦承有於98年11月間經戊○○之引薦前往
    己○○位於雲林縣麥寮鄉海豐村忠和131 號居所，及於同年
    月間某日晚間獨自至丁○○位於位在麥寮鄉○○村○○路35
    巷35號住處，交付3,000 元或2,500 元給丁○○，惟矢口否
    認有何交付賄賂或預備賄賂之犯行，辯稱：伊沒有拿錢給己○○，去伊家只有拜票而已，至於給丁○○的錢，並非買票
    所用，係要伊親家（即候選人王清貴）車隊經過時給丁○○
    買涼水、鞭炮及檳榔熱鬧一下云云，訊據被告戊○○就其所
    涉上開犯罪事實一（一）之部分於本院準備程序及審理時坦
    承不諱（見本院卷第26頁、第74頁反面及第122 頁）。經查
    ：
（一）上開犯罪事實一（一）之部分，迭據被告戊○○於偵查中
      及本院審理時均坦承不諱，復有證人己○○於偵查及本院
      審理時均具結證述：被告戊○○於98年11月某日的下午3
      、4 點帶被告乙○○來我家，並拿1 萬元出來，要我支持
      王清貴，我們家有6 人3,000 元（每票500 元之代價），
      剩下的要我代為拉票，但我沒有發出去，也沒有轉交給兒
      子及媳婦等語（見98年度選他字第144 號卷第58頁至第62
      頁、本院卷第123 頁至第128 頁）。又己○○設籍於雲林
      縣臺西鄉○○路30巷11之26號，而丙○○、魏安渝、李宗
      殷、李信毅、翁淑芬均分別為證人己○○之子、媳，且均
      設籍於雲林縣麥寮鄉海豐村忠和131 號，有證人己○○與
      丙○○、魏安渝之全戶戶籍資料及己○○三親等資料查詢
      結果各1 份在卷可佐（見98年度選他字第144 號卷第28頁
      、第30頁、第35頁及第4 頁至第5 頁）。另證人己○○與
      丙○○、魏安渝、李宗殷、李信毅、翁淑芬等人，均屬雲
      林縣議會第17屆議員選舉第5 選舉區之有投票權人，有雲
      林縣選舉委員99年3 月1 日雲選一字第0991350034號函檢
      送之第17屆縣議員選舉（雲林縣第2 、3 、5 、11投開票
      所）選舉人名冊1 份及雲林縣選舉委員99年3 月3 日雲選
      一字第0991300289號函檢送之第17屆縣議員選舉（雲林縣
      第25投開票所）選舉人名冊1 份暨所附選舉人名冊影本在
      卷可稽（見本院卷第67頁、第68-1頁、第84頁、第85頁及
      第87頁）。此外，復有證人己○○於查獲後，主動交出之
      賄款10,000元扣案足憑，並有雲林縣警察局扣押物目錄表
      附卷足按（見98年度選他字第144 號卷第56頁），堪認被
      告戊○○之自白顯與事實相符，應可採信。至被告乙○○
      辯稱其未拿錢給己○○乙節，然此部分業據證人己○○於
      偵查中及本院審理時具結證述略謂：乙○○來我家2 次，
      戊○○均有陪同，第1 次只有拜票，第2 次有給我10,000
      元，乙○○交錢給我時，戊○○在旁邊，且有看到等語（
      本院卷第126 頁正、反面），核與同案被告戊○○於偵查
      中具結證述：乙○○問我有沒有認識其他人，請我幫忙介
      紹，一開始去己○○家的時候，只是在那邊聊天，要求己○○支持第6 號王清貴，後來第2 次到己○○家時乙○○
      把現金10,000元拿出來，要己○○幫忙，己○○家裡有6
      票，一票500 元，剩下的要己○○幫忙拉票等語（見98年
      度選他字第144 號卷第74頁、第75頁）相符。且被告乙○○亦曾當庭表示戊○○不會害他（見本院卷第74頁），自
      可排除戊○○刻意誣陷被告之可能性。是被告乙○○上開
      所辯稱，顯係卸責之詞，不值採信。
（二）關於上開犯罪事實一（二）之部分：
    1.證人丁○○、吳奇錫、吳振維與吳樹叢、李威葳、鄭雅菁
      均屬雲林縣議會第17屆議員選舉第5 選舉區之有投票權人
      ，有雲林縣選舉委員99年3 月1 日雲選一字第0991350034
      號函檢送之第17屆縣議員選舉（雲林縣第2 、3 、5 、11
      投開票所）選舉人名冊1 份暨所附選舉人名冊影本（見本
      院卷第67頁、第78頁、第80頁及第82頁）在卷可稽，此部
      分事實自堪認定。
    2.被告乙○○辯稱伊給丁○○的錢，是要給他買鞭炮、涼水
      及檳榔云云，惟查證人丁○○於警詢、偵訊均證述：乙○○於98年11月某日晚間，到我家找我，問我家有幾票，我
      跟他說6 票，他說1 票500 元，就給我3,000 元，拜託我
      投縣議員候選人6 號之王清貴，當天晚上我就各拿1,000
      元給我大兒子吳奇錫、二兒子吳振維，說有空就去選6 號
      ，我自己留下1,000 元等語（見98年度選他字第207 號卷
      第26頁反面至第27頁、第30頁），其於本院審理時亦證述
      ：乙○○拿給我3,000 元時，我沒有聽到乙○○跟我說，
      選舉車隊遊街的時候，請我幫他放炮及準備檳榔、煙及涼
      水招待支持者等語（見本院卷第130 頁）；證人吳奇錫於
      警詢中證述：於98年11月間晚上我下班回家，我母親丁○○以每票500 元代價，共拿1,000 元給我，要我跟我太太
      支持王清貴等語（見98年度選他字第207 號卷第17頁反面
      ）；吳振維於警詢中證述：約於2 、3 禮拜前某日晚上我
      下班回家，我母親丁○○拿1,000 元給我，並向我表示係
      雲林縣議員第5 選區候選人王清貴買票的錢，我與我太太
      鄭雅菁每人每票500 元，要我跟我太太支持王清貴等語（
      見98年度選他字第207 號卷第8 頁反面），此外，並有證
      人丁○○、吳奇錫及吳振維於查獲後，主動交出之賄款各
      1,000 元扣案足憑，有臺灣雲林地方法院檢察署檢察官扣
      押物品清單表附卷足按（見98年度選他字第207 號卷第37
      頁），且被告乙○○既自承其與丁○○交情很好，如同親
      兄妹（見本院卷第101 頁反面），丁○○豈有設詞誣陷被
      告乙○○之道理？堪認被告乙○○確實於98年11月間某日
      晚間前往丁○○之住處，以每票500 元之代價行賄丁○○
      及其具有投票權人之家屬共6 人，並交付3,000 元之賄賂
      予丁○○。是被告乙○○上開所辯，顯屬卸責之詞，委不
      足採。
（三）復按公職人員選舉罷免法第99條第1 項之投票交付賄賂罪
      ，相對應於刑法第143 條第1 項之投票收受賄賂罪，立法
      目的在於維護人民參政權中之投票權得以純正行使，就其
      犯罪結構之屬性，屬於必要共犯之對向犯類型；係以投票
      行賄與受賄雙方主體間，主觀上對於「投票權約為一定行
      使或不行使」之意思表示達成合致，客觀上則透過賄賂之
      標的移轉，作為銜接行賄與收賄對價關係之橋樑，而成就
      相對立之主體間各該犯罪之構成要件。此投票賄賂意思表
      示之合致，不以明示為必要，包括默示之意思表示。亦即
      依表意人之舉動或其他情事，相對人客觀上已可得知其效
      果意思而為允諾者，亦屬之（最高法院97年台上字第1450
      號判決意旨參照）。經查，被告乙○○交付金錢予證人己○○時均已明示要求己○○、丁○○及其2 人家屬與其他
      具有投票權之人於第17屆縣議員選舉時投票支持雲林縣第
      5 選區登記第6 號縣議員候選人王清貴，而證人己○○、
      丁○○、吳奇錫及吳振維收受該金錢時，亦知悉被告乙○○交付款項之意涵，而予以收受，則於社會常情可推論證
      人己○○、丁○○、吳奇錫及吳振維有默示同意支持而收
      受賄賂之情事，揆之上開說明，被告乙○○與證人己○○
      、丁○○、吳奇錫及吳振維顯係基於投票賄賂之默示意思
      表示之合致，而交付、收受該賄賂，堪可認定。
（四）再被告乙○○以每票500 元之代價，分別交付證人己○○
      、丁○○上開所述之賄款，委託彼等轉達被告交付賄賂之
      意思及轉交賄款，而上開己○○、丁○○、吳奇錫及吳振
      維等4 位證人於取得款項後，並未轉告或轉交予其等具有
      投票權之家人及其他不特定之具有投票權之人等情，業據
      證人己○○、丁○○、吳奇錫及吳振維證述在卷，是被告
      乙○○、戊○○對具有投票權之丙○○、魏安渝、李宗殷
      、李信毅、翁淑芬等5 人（分別為己○○子、媳）暨其他
      不特定之具有投票權之人行賄，以及被告乙○○對於具有
      投票權之吳樹叢、李威葳、鄭雅菁（分別為丁○○、吳奇
      錫及吳振維之配偶），均僅止於預備階段，亦可認定。
（五）綜上所述，本件事證明確，被告2 人犯行，均堪認定，應
      予依法論科。
、論罪科刑：
一、按依現行法制言，我國法定之政治性選舉，係採普通、平等
    、直接、無記名方式，除受禁治產宣告尚未撤銷者外，原則
    上在其選舉區內設籍達一定期間，年滿20歲以上之公民，即
    享有選舉權，觀諸總統副總統選舉罷免法第2 條、第12條第
    1 項、公職人員選舉罷免法第3 條第1 項、第15條第1 項規
    定甚明，足見選舉一定有廣大民眾參與其事，且必須相當多
    之票數，始能當選，非但行為人無法預測某人恰為關鍵性之
    1 票，得以影響當選與否，客觀上亦難以想像會有如此戲劇
    性之變化。衡諸競選，係以勝出為追求之目標，自不能不承
    認有意賄選者，通常必須買至足夠當選之票數，始有其意義
    ，絕非區區賄買單一票數即可成事，是行為人在該次選舉活
    動中，主觀上既以特定候選人當選為唯一目標，其具有買票
    之單一或概括犯意，乃屬當然，而客觀上須有複次之作為，
    亦為必然，此為社會通念之所在。最初之立法者，縱然未必
    預設投票行賄罪之構成要件，具有反覆實行同種類行為之特
    徵，但衡諸實際，行為人或其同夥共同正犯每多廣佈「樁腳
    」，備置行賄名冊，照表操作，逐一買票，確與選舉活動特
    重公平、公正、純淨之要求大相逕庭，此為投票行賄罪之規
    範保護目的；惟於連續犯廢止之後，倘竟採1 票1 罪1 罰處
    遇，就該罪之法定刑已經非輕之角度言，即不免過度評價，
    有違罪責原則，亦與刑法之謙抑性有違，是改以集合犯包括
    一罪之刑罰評價，即足充分反應其不法與罪責內函，並符合
    規範目的及社會通念，自較適當。至如何視其犯罪情節，妥
    適斟酌刑法第57條規定之量刑因素，處以適當之刑度，要屬
    另一問題。其次，公職人員選舉罷免法之選舉投票賄賂罪係
    侵害國家法益之犯罪，是以就同一特定之地方自治團體公職
    人員選舉，同時或先後對多數有投票權之人交付賄賂，或為
    該等行之預備行為，約為投票予某特定候選人，因侵害之國
    家法益單一，應僅包括地論以集合犯一罪，成立一投票賄賂
    罪。惟就不同選舉之投票行賄行為，或同一選舉之另行起意
    投票行賄行為（即非原單一或概括犯意），應認為各別不同
    之犯意，不在此集合犯之範疇，斯不待言（最高法院98年度
    台上字第4312號刑事判決可資參照），合先敘明。
二、核被告乙○○、戊○○所為，均係犯公職人員選舉罷免法第
    99條第1 項之交付賄賂罪。又被告乙○○、戊○○就犯罪事
    實一（一）部分係以一行為同時向多數有投票權之人交付及
    預備交付賄賂，僅侵害一個國家法益，均應論以交付賄賂單
    純一罪。被告乙○○就犯罪事實一（一）、（二）乃基於單
    一犯意之先後反覆買票行為，應以集合犯包括一罪論。被告
    乙○○與戊○○就犯罪事實一（一）有犯意聯絡及行為分擔
    ，應論以共同正犯。而被告戊○○於偵查中自白上述犯行（
    見98年度選他字第144 號卷第73頁至第75頁），已如前述，
    應依公職人員選舉罷免法第99條第5 項前段規定減輕其刑。
    爰審酌被告乙○○、戊○○無前科紀錄，素行均屬良好，有
    臺灣高等法院被告前案紀錄表2 份附卷可憑，然賄選與黑金
    有密不可分的關係，而公職人員選舉為民主重要機制，賄選
    足以導致不公平之選舉結果，破壞選舉之純潔、公平與公正
    風氣甚鉅，為斷絕黑、金及推行公平選舉，以選出最適合人
    選為國、為民服務，國家乃不斷強力宣導、教育人民不可買
    、賣票，被告2 人為幫候選人王清貴順利當選，不顧國家不
    斷強力宣導、教育及全民利益，竟不惜從事違法之賄選行為
    ，影響民主政治發展，更見其等民主法治觀念薄弱，被告乙○○僅因與候選人王清貴為親家關係，為期能使王清貴當選
    而出資行賄買票，被告戊○○則僅因受被告乙○○所託提供
    具有投票權之人選予乙○○，進而陪同行賄，所為均不可取
    ，惟念及戊○○僅是因鄰居長輩之託以致誤觸刑章暨其犯後
    坦承犯行，態度良好，顯有悔意，至被告乙○○犯後否認犯
    行，惡性非輕，惟念及其出資行賄買票總金額為13,000元，
    影響程度有限，又患有下唇癌、口腔白斑，有財團法人彰化
    基督教醫院雲林分院診斷證明書1 份在卷可參（本院卷第14
    6 頁）等一切情狀，各量處如主文所示之刑。
三、至於辯護人為被告乙○○請求依刑法第59條減輕其刑後給予
    緩刑宣告部分，考量公職人員選舉罷免法，在94年11月30日
    修正施行前，賄選罪的主刑為5 年以下有期徒刑，法院的量
    刑得選擇在6 月以下並定易科罰金標準，亦得選擇在2 年以
    下而宣告緩刑；而在94年11月30日修正施行後，賄選罪的主
    刑為3 年以上10年以下有期徒刑。從其修正理由「為昭顯賄
    選行為之惡性，並有效嚇阻賄選犯行，爰將原處5 年以下有
    期徒刑，得併科新臺幣40萬元以上400 萬元以下罰金，修正
    為處3 年以上10年以下有期徒刑，得併科100 萬元以上，1,
    000 萬元以下罰金。」來看，立法者顯然認為賄選行為是「
    惡性」極重的行為，且認為原來的「5 年以下有期徒刑」經
    過法院的實務操作結果，不能「有效」「嚇阻」賄選犯行，
    因此想要藉由提高最輕本刑為有期徒刑3 年，超越得易科罰
    金、得宣告緩刑之範圍，使法院為不得易科罰金、不得緩刑
    之判決，以「有效」「嚇阻」賄選犯行。查本件被告乙○○
    否認犯行，毫無悔悟之心，若對其賄選行為依刑法第59條減
    輕其刑後給予緩刑宣告，顯然悖離立法者的本意，且不適當
    ，是本院就被告乙○○部分，不予宣告緩刑。另本院考量被
    告戊○○僅因鄰居長輩之託而共同行賄買票，助長賄選歪風
    ，本亦應嚴懲，然其未有前科紀錄，素行良好，僅係因一時
    思慮不周而誤觸法網，除坦承犯行外，並能詳細交代行賄過
    程，對於本件賄選案情之釐清，有莫大之幫助，此外，亦無
    證據證明其有獲得任何利益，相信歷此偵審程序當知所警惕
    ，當無再犯之虞，本院認對被告戊○○宣告之刑，應以暫不
    執行為當，爰依刑法第74條第1 項第1 款之規定，併予宣告
    緩刑2 年，以啟自新。又為促使被告戊○○日後得以知曉法
    治觀念，本院認除前開緩刑宣告外，另有賦予被告戊○○一
    定負擔之必要，俾其記取教訓，爰依刑法第74條第2 項第5
    款規定，命被告於緩刑期間，應向執行機關指定之公益團體
    、地方自治團體或社區提供義務勞務共200 小時。復依刑法
    第93條第1 項第2 款，併諭知被告戊○○於緩刑期間付保護
    管束，俾由觀護人提供各種有效且必要之協助，以期發揮附
    條件緩刑之刑事政策立法意旨。
四、另被告2 人所為，依公職人員選舉罷免法第113 條第3 項之
    規定，犯本章之罪或刑法第6 章之妨害投票罪，宣告有期徒
    刑以上者，並宣告褫奪公權，此部分自應優先適用，故本院
    審酌被告乙○○、戊○○之上開犯行情節，認被告乙○○應
    宣告褫奪公權5 年，被告戊○○應宣告褫奪公權3 年，方為
    適當。又公職人員選舉罷免法第99條第3 項固規定預備或用
    以行求期約或交付之賄賂，不問屬於犯人與否，沒收之。但
    如其賄賂已交付與有投票權之人收受，因收受者係犯刑法第
    143 條第1 項之投票受賄罪，其收受之賄賂應依同條第2 項
    之規定沒收之，如全部或一部不能沒收時，追徵其價額。故
    犯投票行賄罪者，其已交付之賄賂，自應依刑法第143 條第
    2 項之規定，於其對向共犯所犯投票受賄罪之從刑宣告沒收
    、追徵；而本件之對向共犯己○○、丁○○、吳奇錫及吳振
    維等人，均依刑事訴訟法第253 條之1 為緩起訴處分，檢察
    官亦得依同法第259 條之1 規定，另行聲請法院宣告沒收，
    而不得再依上開公職人員選舉罷免法第99條第3 項規定沒收
    。是本件扣案被告乙○○已交付與己○○、丁○○（其又轉
    交給有收賄犯意之吳奇錫、吳振維）等人收受之賄賂各500
    元，共計2,000 元部分，不得在本案宣告沒收；至其餘扣案
    預備向丙○○、魏安渝、李宗殷、李信毅、翁淑芬（以上為
    己○○之家屬）、吳樹叢、李威葳、鄭雅菁（以上為丁○○
    之家屬）暨委託己○○對於其他具有投票權之人交付之賄賂
    共計11,000元，既尚未轉交與有投票權人收受，不問屬於犯
    人與否，均應依上開公職人員選舉罷免法第99條第3 項規定
    宣告沒收（最高法院98年度台上字第5887、4745號刑事判決
    亦可參照）。又按共同正犯應就全部犯罪結果負其責任，而
    合併計算預備用以交付之賄賂，且於沒收時，為避免執行時
    發生重複沒收之情形，應於各共同正犯之間採連帶沒收主義
    ，故就其中被告2 人共同預備交付之賄賂9,500 元部分（即
    犯罪事實一（一）部分扣除己○○所收受之500 元以外之其
    餘賄款9,500 元），諭知連帶沒收。
據上論斷，應依刑事訴訟法第299 條第1 項前段，公職人員選舉
罷免法第99條第1 項、第2 項、第3 項、第5 項前段、第113 條
第3 項，刑法第11條、第28條、第74條第1 項第1 款、第74條第
2 項第5 款、第93條第1 項第2 款、第37條第2 項，判決如主文
。
本案經檢察官甲○○到庭執行職務。
中    華    民    國    99    年    4     月    30    日
                  刑事第二庭    審判長法  官  陳定國
                                      法  官  曾鴻文
                                      法  官  周欣怡
以上正本證明與原本無異。
如不服本判決應於收受判決後10日內向本院提出上訴書狀，並應
敘述具體理由；其未敘述上訴理由者，應於上訴期間屆滿後20日
內向本院補提理由書（均須按他造當事人之人數附繕本）。「切
勿逕送上級法院」。
                                      書記官  林惠鳳
中    華    民    國    99    年    4     月    30    日
附錄：本判決論罪科刑法條
公職人員選舉罷免法第99條：
對於有投票權之人，行求期約或交付賄賂或其他不正利益，而約
其不行使投票權或為一定之行使者，處3年以上10年以下有期徒
刑，得併科新臺幣1百萬元以上1千萬元以下罰金。
預備犯前項之罪者，處1年以下有期徒刑。
預備或用以行求期約或交付之賄賂，不問屬於犯人與否，沒收之
。
犯第1項或第2項之罪，於犯罪後六個月內自首者，減輕或免除其
刑；因而查獲候選人為正犯或共犯者，免除其刑。
犯第1項或第2項之罪，在偵查中自白者，減輕其刑；因而查獲候
選人為正犯或共犯者，減輕或免除其刑。

司法院資訊處製作；財團法人民間司法改革基金會備份。
